臺灣板橋地方法院刑事判決　　　　　　　99年度易字第3482號
公　訴　人　臺灣板橋地方法院檢察署檢察官
被　　　告　羅敘嘉
上列被告因詐欺案件，經檢察官提起公訴（99年度偵字第25878
號），本院判決如下：
    主  文
羅敘嘉幫助意圖為自己不法之所有，以詐術使人將本人之物交付
，處拘役伍拾日，如易科罰金，以新臺幣壹仟元折算壹日。緩刑
貳年。
    事  實
一、羅敘嘉明知依一般社會生活之通常經驗，本可預見將帳戶提
    供不認識之人，可能幫助犯罪集團作為不法收取他人款項之
    用，竟仍不違本意，基於幫助詐欺之不確定故意，於民國99
    年2月22日至同年8月12日間之某時許，在不詳地點，將其在
    上海商業儲蓄銀行龍山分行（下稱上海銀行）所申請之帳號
    00000000000000號之存摺、提款卡及密碼，交付予真實姓名
    年籍不詳之成年人使用。該成年人所屬詐騙集團成員旋即基
    於為自己不法所有之意圖，於99年8 月12日18時11分許，以
    購物網站人員之名義，撥打林志學電話，佯稱林志學先前透
    過網路購物購買商品時，因設定分期付款方式，將連續扣款
    ，需至提款機重新設定取消分期付款云云，致其陷於錯誤，
    遂依照指示於同日18時37分許，在新竹市矽品精密公司ATM
    自動櫃員機，匯入新臺幣（下同）2 萬9989元至羅敘嘉上開
    上海銀行帳戶內，上開金額旋為該詐騙集團成員提領殆盡。
    嗣林志學查覺有異，報警而循線查悉上情。
二、案經臺北縣（現改制為新北市）政府警察局三重分局報告臺
    灣板橋地方法院檢察署檢察官偵查起訴。
    理  由
壹、程序方面：
    本件認定犯罪事實所引用之下列證據資料（包含文書證據等
    ），均非公務員違背法定程序所得，且被告及檢察官、辯護
    人於本院審理終結前就下列證據資料之證據能力，均表示無
    意見而不爭執，且卷內之文書證據，亦無刑事訴訟法第159
    條之4 之顯有不可信之情況，或不得作為證據之情形，則依
    刑事訴訟法第159 條之5 之規定，本件認定犯罪事實所引用
    之供述證據，均有證據能力，至其餘非屬供述證據部分，查
    亦無違法取得之情事存在，皆具證據能力，合先敘明。
貳、實體事項：
一、訊據被告羅敘嘉矢口否認曾將其上開上海銀行帳戶提款卡與
    密碼交付告知他人使用，辯稱：伊之前搬家搬到現在光明路
    ，有幾本存摺沒有拿，伊不知道為何其中有一本被別人拿去
    詐騙，伊是接到通知才知道伊的提款卡、存摺都被別人拿去
    作案，伊都將密碼寫在存摺封套裡面，因為每次換工作都要
    重新申請帳戶，所以將密碼寫下來，避免忘記，這些存摺裡
    面都沒有錢，伊搬完家後一星期才發現，但房東說東西都丟
    掉了，那時伊在工作，從早上工作到晚上沒有時間去辦遺失
    ，等到伊要掛遺失，已經接到法院通知云云。
二、惟查：
(一)、被害人林志學確因誤信詐欺集團成員佯稱網路購物設定付款
    方式錯誤，而依該詐欺集團成員之指示於前揭時、地至自動
    櫃員機操作，將金額2 萬9989元款項匯入被告之上開帳戶，
    旋並經詐欺集團成員提領而出等情，業據其於警詢時指證綦
    詳，並有合作金庫銀行自動櫃員機交易明細表、被告之上海
    商業儲蓄銀行龍山分行帳戶自98年7 月8 日起至99年9 月17
    日止交易往來明細表（見99年度偵字第25878 號卷第35頁）
    、被告之開戶基本資料等在卷可佐，是被害人確因受詐欺集
    團成員詐騙而匯款前揭金額至被告上開帳戶內，導致受有財
    產損害此等事實當堪認定，至詐欺集團之正犯身分是否已經
    查明並遭查獲，核既與前開事實之論斷確定無關，自亦對以
    下被告犯行審究部分不生何等影響。
(二)、按一般社會經驗，常人如知悉帳戶存摺、提款卡等物品遭竊
    或遺失，為防止拾得或竊得之人盜領其存款或作為不法使用
    而徒增訟累，必會於發現後立即報警及向金融機構辦理掛失
    止付，在此種情形下，不明人士如仍以該帳戶作為犯罪工具
    ，則在渠等向他人詐騙，並誘使被害人將款項匯入帳戶後，
    極有可能因帳戶所有人掛失止付而無法提領，致使先前大費
    周章從事之詐欺犯罪行為，日後卻無法獲得任何利益。從而
    不明人士通常運用者必係金錢收購或來路明確之帳戶，以便
    渠等能自由使用該等帳戶進行提款、轉帳等動作，而無須承
    擔該帳戶可能遭開立者掛失而無法順利提領贓物之風險。再
    者，欲使用提款卡領取款項者，須於金融機構所設置之自動
    櫃員機上依指令操作，並輸入正確之提款密碼，方可順利領
    得款項，若輸入錯誤之密碼達一定次數，更會因此中止提款
    程序並暫時扣留提款卡；且觀諸現今提款機及提款密碼之設
    計，至少有4 位數或6 位數以上密碼（每位數由0 至9 ，故
    有0000至9999或000000至999999等不同之組合），是苟非帳
    戶所有人已予同意、授權並告知提款密碼等情況，單純持有
    他人提款卡之人，欲隨機輸入密碼恰好與正確之密碼相符進
    而領取款項，機率實微乎其微。復佐以99年8 月13日被害人
    匯款後，被告帳戶旋即遭人將前開款項提領取出，此觀被告
    上開帳戶存摺所載之交易明細即明，更可見不明人士在向被
    害人為詐騙行為時，確有充分把握該帳戶不會被帳戶所有人
    掛失止付。而被告於本院審理時供稱，申請上開上海商業儲
    蓄銀行之帳戶，係為公司轉帳薪水用，伊於99年2 月至6 月
    間，從事複合式餐飲工作，然查被告於98年7 月8 日申請設
    立帳戶，迄99年8 月12日止，僅於98年9 月9 日匯入乙筆10
    000 元，是以被告辯稱，係供作公司轉帳薪水之用，亦與事
    實不符。再者，被告供稱，除了上開上海商業儲蓄銀行之帳
    戶外，尚包括第一銀行、萬泰銀行、合作金庫、新光銀行等
    多家銀行之帳戶存摺、提款卡一同遺失，被告辯稱不知道事
    情變得這麼嚴重，而未主動申報遺失，亦有違常理？又被告
    供稱，上開帳戶資料均放在紙袋裡面，紙袋放在床頭櫃裡面
    ，被告搬家時竟未加以檢查帶走，亦有違經驗法則。又被告
    辯稱上開提款卡，其中一本密碼是生日730628，其他是隨便
    設定的，按提款密碼係金融交易之安全機制，為免遭他人冒
    用，本不應與提款卡、存摺等物併為存放，此為社會周知之
    事實，被告亦難諉稱不明，是其所稱將密碼寫在存摺封套裡
    面云云，實亦與常情相違，更徒增他人未經同意而使用上開
    帳戶之風險，並使密碼設定之保護作用喪失殆盡，要難信其
    所辯符實。是以被告應係蓄意將上開帳戶之提款卡提供不明
    人士供作人頭帳戶使用，並告知提款密碼，不明人士方能無
    所顧忌，輕易利用上開帳戶作為詐欺取財之工具此點，實無
    可議。
(三)、又金融存款帳戶事關存戶個人財產權益之保障，不論存摺、
    印鑑或提款卡等專屬性質均屬甚高，若落入不明人士手中，
    除存款有遭盜領之風險外，亦極可能被利用為取贓之犯罪工
    具，一般人均有妥為保管於不易遺失及他人不易知悉、取得
    之處所，以防止他人任意使用之認識，倘有遺失或遭竊情事
    ，亦理當會在發現後立即處理，儘速前往金融機構或警察機
    關辦理掛失止付或報案之手續，以維自身信用與權益，一般
    金融機構亦多設有24小時服務專線，供民眾於非上班時間發
    生遺失、遭竊等情事時，可立即通知金融機構，以免遭有心
    人士冒用、冒領，此為報章雜誌廣電媒體廣為宣導之訊息，
    亦為社會一般大眾使用金融帳戶所不得諉為不知之基本常識
    。被告供稱搬家後一星期發現上開帳戶沒有拿，房東說東西
    都丟掉了，卻遲遲未申報遺失，其對自己帳戶之重要金融物
    件如此輕忽對待，實與社會一般常情相悖。
(四)、末以金融帳戶為個人之理財工具，而政府開放金融業申請設
    立後，金融機構大量增加，一般民眾皆可以存入最低開戶金
    額之方式自由申請開設金融帳戶，此外即無任何特殊之限制
    ，因此一般人申請存款帳戶極為容易而便利，且得同時在不
    同金融機構申請多數存款帳戶使用，絕無使用他人帳戶之必
    要，此為一般日常生活所熟知之常識，故除非有特殊或違法
    之目的，並為藉此躲避警方追緝，一般正常使用之存款帳戶
    ，並無向他人借用、承租或購買帳戶存簿及提款卡之必要。
    又金融帳戶係個人資金流通之交易工具，事關帳戶申請人個
    人之財產權益，進出款項亦將影響其個人社會信用評價；而
    金融帳戶與提款卡、密碼結合，尤具專有性，若落入不明人
    士，更極易被利用為取贓之犯罪工具，是以金融帳戶具有強
    烈之屬人性及隱私性，應以本人使用為原則，衡諸常理，若
    非與本人有密切關係或特殊信賴關係，實無任意供他人使用
    之理，縱有交付個人帳戶供他人使用之特殊情形，亦必會先
    行瞭解他人使用帳戶之目的始行提供，並儘速要求返還。再
    詐欺集團經常利用大量取得之他人存款帳戶，以隱匿其財產
    犯罪之不法行徑，規避執法人員之查緝，並掩飾、確保因自
    己犯罪所得之財物，類此在社會上層出不窮之案件，亦經坊
    間書報雜誌、影音媒體多所報導及再三披露而為眾所周知之
    情事，是以避免此等專屬性甚高之物品被不明人士利用為犯
    罪工具，亦為一般生活所應有之認識。查被告年滿26歲，高
    中畢業，智識既屬正常且具有一定之社會經驗，本非年幼無
    知或與世隔絕而無常識之人，對上情自無不知之理，被告容
    任他人對外得以上開帳戶之名義無條件加以使用，足認被告
    在主觀上已預見提供帳戶之行為可能幫助他人犯詐欺取財罪
    ，亦不違反其本意而執意為之，自足認被告存有幫助詐欺取
    財之不確定故意。綜上所析，本案事證已臻明確，被告犯行
    洵堪認定，應依法論科。
三、按幫助犯之成立，主觀上行為人須有幫助故意，客觀上須有
    幫助行為，抑即須對於犯罪與正犯有共同之認識，而以幫助
    之意思，對於正犯資以助力，而未參與實施犯罪之行為者而
    言。被告將其申請之上海商業儲蓄銀行提款卡及密碼供詐騙
    集團成員使用，當屬刑法詐欺罪構成要件以外之行為，被告
    既係本於幫助他人犯罪之意思，是核其所為，係犯刑法第30
    條第1 項前段、第339 條第1 項之幫助詐欺取財既遂罪，爰
    依同法第30條第2 項規定，減輕其刑。
四、爰審酌被告提供個人金融帳戶流入詐欺集團不法使用，助長
    他人犯罪，增加被害人尋求救濟及治安機關查緝犯罪之困難
    ，危害被害人財產安全及社會治安，及犯罪後否認犯行，態
    度非屬良好，並念及被害人所受損害非鉅，被告亦已如數予
    以賠償等一切情狀，量處如主文所示之刑，併諭知易科罰金
    之折算標準，以示懲儆。末查，被告前未曾因故意犯罪受有
    期徒刑以上刑之宣告，有臺灣高等法院被告前案紀錄表在卷
    可稽，其因一時失慮，偶罹刑典，且已與被害人達成和解，
    被害人亦當庭表示願意宥恕被告，此有本院100 年1 月11
    日審理筆錄1 份在卷可參，本院認其經此偵審程序之進行及
    罪刑宣告之教訓後，應知警惕，而無再犯之虞，因認其所宣
    告之刑，以暫不執行為適當，爰依刑法第74條第1 項第1 款
    規定，諭知宣告緩刑2 年，以啟自新。
五、據上論斷，應依刑事訴訟法第 299 條第 1 項前段，刑法第
    30條第1 項前段、第2 項、第339 條第1 項、第41條第1項
    前段、第74條第1 項第1 款，刑法施行法第1 條之1 第1 項
    、第2 項前段，判決如主文。
本案經檢察官簡志祥到庭執行職務。
中    華    民    國     100   年   1   月     25     日
                  刑事第三庭審判長法  官  樊季康
                                  法  官  連雅婷
                                  法  官  陳伯厚
上列正本證明與原本無異。
如不服本判決，應於判決送達後10日內敘明上訴理由，向本院提
出上訴狀 (應附繕本) ，上訴於臺灣高等法院。其未敘述上訴理
由者，應於上訴期間屆滿後20日內向本院補提理由書「切勿逕送
上級法院」。
                                  書記官  高建華
中    華    民    國   100    年    1     月    25    日
附錄論罪科刑法條全文：
中華民國刑法第339條
（普通詐欺罪）
意圖為自己或第三人不法之所有，以詐術使人將本人或第三人之
物交付者，處 5 年以下有期徒刑、拘役或科或併科 1 千元以下
罰金。
以前項方法得財產上不法之利益或使第三人得之者，亦同。
前二項之未遂犯罰之。